臺灣新竹地方法院民事簡易判決
111年度竹北簡字第232號
原      告  黃仁泉  
            羅健瑋  
上  一  人
訴訟代理人  羅清富  
被      告  曹美娥  


            楊志仁  


上列當事人間返還土地等事件，本院於民國111年5月24日辯論終
結，判決如下：
    主      文
原告之訴及假執行之聲請均駁回。
訴訟費用由原告負擔。 
    事實及理由
壹、程序方面：
一、按訴狀送達後，原告不得將原訴變更或追加他訴，但請求之
    基礎事實同一、擴張或減縮應受判決事項之聲明、不甚礙被
    告之防禦及訴訟之終結者，不在此限；不變更訴訟標的，而
    補充或更正事實上或法律上之陳述者，非為訴之變更或追加
    ，民事訴訟法第255條第1項第2、3、7款、第256條定有明文
    。原告起訴時原聲明請求：被告應將新竹縣○○鄉○○段000地
    號土地之法定空地上之地上物拆除後，將土地交還予原告共
    有人，並賠償侵占權利之損失。嗣追加請求被告連帶賠償原
    告各新臺幣（下同）54,000元（見本院卷第97頁），再變更
    請求金額為94,000元（見本院卷第123頁），後經本院囑請
    地政人員現場實施測量被告所有地上物占用原告所有土地之
    位置及面積後，原告乃依測量結果，更正聲明如下述貳、一
    、聲明所示（見本院卷第179頁）。核原告所為，其請求之
    基礎事實同一，且屬單純擴張、減縮應受判決事項之聲明，
    亦不甚礙被告之防禦及訴訟之終結，經測量而確定應拆除地
    上物之面積及位置後，所為之補充及更正事實上之陳述，並
    非訴之變更及追加，揆諸前揭規定，均應准許。
二、原告羅健瑋經合法通知未於最後言詞辯論期日到場，核無民
    事訴訟法第386條各款所列情形，爰依被告之聲請，由其一
    造辯論而為判決。　　
貳、實體方面：
一、原告主張：坐落新竹縣○○鄉○○段000地號土地（下稱系爭土
    地）現為原告與被告曹美娥所共有，系爭土地前於民國82年
    間起造兩造房屋共3戶，起造面積142.34平方公尺，餘94.9
    平方公尺為依建築法第11條規定之法定空地，詎被告未取得
    其他共有人之同意，於法定空地上設置冷氣室外機、雨遮、
    鐵捲門、熱水器、抽水馬達及管線等地上物，占用土地如新
    竹縣新湖地政事務所111年3月31日土地複丈成果圖所示ABCD
    E部分，面積共計5.25平方公尺，為此原告依民法第767條規
    定請求被告拆除地上物，並將上開占用土地返還予原告等共
    有人。又被告將法定空地違法圍地私用，造成原告喪失土地
    權利，故依市價停車位租金每月2,000元計算，請求被告賠
    償原告各94,000元。並聲明：㈠被告應將新竹縣新湖地政事
    務所複丈日期為111年3月31日之複丈成果圖在系爭土地上所
    占用之A、B、C、D、E等物件拆除並返還系爭拆除面積之土
    地予原告共有人。㈡被告應連帶賠償原告各94,000元。㈢訴訟
    費用由被告負擔。㈣原告願供擔保請准宣告假執行。
二、被告則以：被告曹美娥所有門牌號碼新竹縣○○鄉○○街00巷0
    弄000號房屋（下稱系爭房屋）旁之法定空地（下稱系爭法
    定空地）係建商當初興建時有意規劃給系爭房屋所有權人使
    用，此觀系爭法定空地四周蓋有圍牆，且兩造就系爭土地權
    利範圍非均為3分之1即明。再依兩造房屋建築設計圖說觀之
    ，系爭法定空地初規劃時，圍牆連接系爭房屋前方柱子，完
    全無缺口，後來第二任屋主為停車方便始於房屋側邊連接圍
    牆處開一缺口，而系爭房屋亦有一側門通往系爭法定空地，
    此均足證明當時約定系爭法定空地供系爭房屋所有權人使用
    ，原告2人分別於94年、97年取得系爭土地，應承受當時分
    管約定。爰答辯聲明：㈠原告之訴及假執行之聲請均駁回。㈡
    訴訟費用由原告負擔。㈢如為不利於被告之判決，願供擔保
    請准免為假執行。
三、得心證之理由：
（一）原告主張系爭土地現為原告與被告曹美娥所共有，系爭土
      地前於82年間起造兩造房屋共3戶，起造面積142.34平方
      公尺，餘94.9平方公尺為依建築法第11條規定之法定空地
      ，被告於系爭法定空地上設置冷氣室外機、雨遮、鐵捲門
      、熱水器、抽水馬達及管線等地上物等情，有系爭土地謄
      本、原告建物謄本及被告曹美娥系爭房屋建物謄本、地籍
      圖謄本、本院103年度訴字第370號民事判決、新湖地政事
      務所建築測量成果圖、現場照片等件在卷可憑（本院卷53
      -75、29-41、45-49、25-27、125-133、195-201、209-21
      1頁），且為被告所不否認，並有本院111年3月31日勘驗
      測量筆錄、新竹縣新湖地政事務所111年4月12日新湖地測
      字第1112300131號函及其檢附土地複丈成果圖等附卷可稽
      （本院卷第155-159、159-161），是堪信為真實。
（二）按所謂默示之意思表示，除依表意人之舉動或其他情事，
      足以間接推知其有承諾之效果意思者外，倘單純之沉默，
      依交易上之慣例或特定人間之特別情事，在一般社會之通
      念，可認為有一定之意思表示者，亦非不得謂為默示之意
      思表示。是以共有物分管之約定，不以訂立書面為要件，
      倘公寓大廈等集合住宅之買賣，建商與各承購戶或各承購
      戶間約定，公寓大廈之共用部分由特定共有人使用者，各
      共有人間對各自占有管領之部分，互相容忍，對於他共有
      人所占有土地之使用、管理，未予干涉，歷有年所，即非
      不得認有默示分管契約之存在。於此情形，倘共有人已按
      分管契約占有共有物之特定部分，他共有人嗣後將其應有
      部分讓與第三人，除有特別情事外，其受讓人對於分管契
      約之存在，通常即有可得而知之情形，而應受分管契約之
      拘束（最高法院98台上字第1570號判決、48年台上字第10
      65號判例、司法院釋字第349號解釋意旨參照）。經查，
      觀之被告提出系爭土地之一樓平面圖上顯示，系爭法定空
      地位於被告系爭房屋之右側，且系爭法定空地四周蓋有圍
      牆，且圍牆連接至系爭房屋前方柱子，完全無缺口，有被
      告提出蓋有新竹縣新豐鄉公所發照專用章之一樓平面圖附
      卷可參（本院卷第231頁），又參酌原告所提系爭房屋之
      照片，系爭房屋右側有側門通向系爭法定空地，且側門所
      使用之磁磚等建材與系爭房屋相同，有照片附卷可稽（本
      院卷第129、195-210頁），堪認被告主張系爭房屋1樓圍
      牆、側門均係興建系爭房屋之建商所興建等語，應為真實
      。從而，1樓係興建圍牆圍繞系爭法定空地，圍牆設計之
      始即無規劃出入口可讓其餘之住戶進出，足見對於系爭房
      屋之住戶可使用系爭法定空地，應為兩造房屋興建初始即
      有意如此約定，互相容忍，對於他共有人所占有土地之使
      用、管理，未予干涉，歷有年所，即非不得認有默示分管
      契約之存在，自不因系爭房屋所有權讓與或圍牆嗣後開設
      缺口，而可認有所變更上開分管契約；況參之原告系爭土
      地持分分別僅為2700/10000、2514/10000，被告曹美娥系
      爭土地持分高達4786/10000，有系爭土地謄本在卷可參（
      見本院卷第53、61、69頁），益徵被告稱系爭法定空地係
      建商當初興建時有意規劃給系爭房屋所有權人使用，已約
      定系爭法定空地供系爭房屋所有權人使用，原告應承受當
      時分管約定等語，應可採認。系爭法定空地從外觀即可得
      知設有圍牆，而系爭房屋右側有側門通向系爭法定空地，
      原告承購時得知悉系爭法定空地由系爭建物住戶占有使用
      ；且依一般經驗法則，一般人承購土地前對於取得土地所
      有權後得否使用理當為最關心之重點，而原告承購時勢必
      業經前手告知無法使用系爭法定空地，以及系爭法定空地
      為系爭房屋住戶占有之事實，揆諸前揭說明，原告即應受
      該默示分管契約之拘束。
（三）再者，被告雖以系爭地上物，即附圖設置冷氣室外機、雨
      遮、鐵捲門、熱水器、抽水馬達及管線等地上物附連於系
      爭房屋占用系爭法定空地，惟經現場履勘，冷氣室外機、
      雨遮、鐵捲門、熱水器、抽水馬達及管線為懸空於系爭房
      屋1、2樓外牆，經以1：200比例尺測量，系爭地上物懸空
      於系爭土地上空之面積各為0.11平方公尺、1.35平方公尺
      、3.20平方公尺、0.30平方公尺、0.29平方公尺，，有11
      1年3月31日勘驗筆錄、現況照片及複丈成果圖可憑（見本
      院卷一第157、195-201、161頁），就系爭土地周圍之建
      築基地日照、通風、採光及防火尚不生影響，其使用方法
      與法定空地得供作停車空間、水池或儲水槽使用之建築法
      規並未相違，尚難謂被告上開地上物懸空在系爭法定空地
      上，有悖於法定空地留設之公益目的。是原告此部分之主
      張，不足可採。
四、從而，原告訴請被告拆除地上物並返還土地，及給付相當於
    停車位租金之不當得利，均無理由，應予以駁回。又原告之
    訴既經駁回，其假執行聲請亦乏所據，一併駁回之。
五、本件事證已臻明確，兩造其餘攻擊防禦方法及所提之證據，
    經審酌後，核與本件結論不生影響，爰不逐一論述，附此敘
    明。
六、訴訟費用負擔之依據：民事訴訟法第78條、第85條第1項前 
     段。
中    華    民    國    111   年    6    月    17　   日
                  民事第二庭  法  官  傅伊君
以上正本係照原本作成。　　　　　　　　　
如對本判決上訴，須於判決送達後20日內向本院提出上訴狀。如
委任律師提起上訴者，應一併繳納上訴審裁判費。 　　
中　　華　　民　　國　　111 　年　　6 　　月　　17　　日
　　　　　　　　　　　　　　　書記官　彭富榮